【裁判字號】    95,重上更(二),37
【裁判日期】    950518
【裁判案由】    偽造有價證券
【裁判全文】
臺灣高等法院臺中分院刑事判決    95年度重上更(二)字第37號
上  訴  人
即  被  告  丙○○
選任辯護人  王素玲  律師
上列上訴人因偽造有價證券案件，不服臺灣臺中地方法院八十八
年度訴字第一七○號中華民國九十二年七月十五日第一審判決（
起訴案號：臺灣臺中地方法院檢察署八十七年度偵字第二四二一
二、二六四一一號），提起上訴，判決後經最高法院第二次發回
更審，本院判決如下：
    主    文
原判決撤銷。
丙○○連續意圖供行使之用，而偽造有價證券，處有期徒刑參年貳
月。附表編號二所示之支票壹張沒收。
    事    實
一、丙○○與一名自稱「周兆龍」之不詳姓名年籍成年男子間素
    有金錢往來，於民國（下同）八十七年七月間某日，明知「
    周兆龍」先後（隔一日）交付之以華南商業銀行水湳分行為
    付款人之空白支票共三張（均已蓋妥發票人「乙○○」之印
    章，第一次交付二張（附表編號二支票及另一張）、第二次
    交付附表編號一支票）係來源不明之贓物，竟基於概括之犯
    意予以收受，並意圖供行使之用，基於概括之犯意，未經該
    支票所載發票人乙○○之同意，擅自於八十七年七月底某日
    （交付當日），在台中市○○路與健行路附近之不詳地點，
    先於如附表編號二所示之空白支票上，偽填如附表編號二所
    示之金額及發票日，完成發票行為（至另外一張空白支票因
    填寫錯誤，已交還周兆龍），翌日再於如附表編號一所示之
    空白支票上，偽填如附表編號一所示之金額及發票日，完成
    發票行為後，於八十七年八月二十日，在台中縣大肚鄉○○
    村○○路○段一一五巷四二號住處，分別將如附表編號一所
    示之支票交予不知情之黃俊元抵償債務，將如附表編號二所
    示之支票，交予不知情之施景然抵付貨款，施景然收受後再
    將該支票轉交予紀聰義，用以支付貨款，嗣經紀聰義交由其
    子紀佳榮提示而不獲兌現後，始為警循線查悉上情。
二、案經台中市警察局第三分局報告臺灣臺中地方法院檢察署檢
    察官偵查起訴。
    理    由
一、訊據上訴人即被告（以下簡稱為被告）丙○○坦承於前開時
    間先後收受「周兆龍」所交付之上開空白支票後，先後在如
    附表編號一、二所示之空白支票上填寫金額及發票日，完成
    發票行為後分別交予不知情之黃俊元抵償債務及交予不知情
    之施景然抵付貨款等事實，惟矢口否認有偽造有價證券等犯
    行，辯稱：周兆龍說支票是他朋友的，伊收到該空白支票後
    曾向銀行徵信，銀行說該支票沒問題，始持向黃俊元抵償債
    務及向施景然抵付貨款，並不知該空白支票係贓物，當時因
    周兆龍手受傷，始授權伊填寫上開支票之金額及發票日云云
    。惟查上開空白支票及其他空白支票共二十三張，確係被
    害人乙○○之妻陳淑娟於八十七年六月二十九日凌晨，在台
    中市建國市場附近失竊，失竊時該支票均係空白，且連同乙
    ○○之支票印章一起失竊等情，業據證人陳淑娟於本院前審
    時證述在卷（見本院更審卷第三二頁至第三三頁），並有遺
    失票據申報書影本一份在卷可稽（見二四二一二號偵查卷第
    一四頁），上開空白支票顯係贓物。如附表編號一所示之
    支票，確係被告於八十七年八月二十日，在台中縣大肚鄉○
    ○村○○路○段一一五巷四二號，交予黃俊元抵償債務，被
    告交付時該支票已填妥金額及發票日，亦經證人黃俊元到庭
    結證在卷（見本院上訴審卷第一○七頁及本院更審卷第五六
    頁至第五七頁）。如附表編號二所示之支票，確係被告於
    八十七年八月二十日，在台中縣大肚鄉○○村○○路○段一
    一五巷四二號，交予施景然抵付貨款，嗣施景然於同年八月
    三十日再將該支票轉交予紀聰義支付貨款等情，亦據證人施
    景然及紀聰義等二人分別證述在卷（見上開偵查卷第七頁至
    第十頁及本院上訴卷第八十七頁，被告及選任辯護人於本院
    審理時對證人施景然警訊時所述並無異議，本院審酌證人施
    景然係陳述該支票自何處取得，自有證據能力，本院得採酌
    ）。被告雖辯稱其於收到上開空白支票後曾向銀行徵信，
    銀行說該支票沒問題，其始持向黃俊元抵償債務及向施景然
    抵付貨款，當時因周兆龍手受傷，始授權伊填寫上開支票之
    金額及發票日，伊不知是贓物云云，另華南商業銀行水湳分
    行九十五年四月十八日華水湳存字第一三九號雖函稱：民眾
    查詢票信時，如查詢人查詢是否有申報遺失時始提供掛失明
    細與查詢人核對。然被告是否有向銀行徵信，就此查詢銀行
    並無留存紀錄（見卷附華南商業銀行水湳分行九十五年四月
    三日華水湳存字第一一九號函），被告亦未能提出證據供調
    查，縱認被告有查詢而銀行未告知系爭支票已掛失，然系爭
    支票之票信是否良好及銀行是否告知已掛失，與被告是否有
    權簽發系爭支票究屬二事。又被告供稱曾申領支票使用，與
    周兆龍間平日又有金錢往來，足見二人交情匪淺，則被告對
    於周兆龍何以能取得系爭空白支票，豈能無疑？竟未向乙○
    ○查詢，參以系爭支票究係周兆龍借被告使用或託被告調現
    或向被告調現或交被告抵債，被告先後所述不一（見被告警
    訊、偵查及歷次審理時所述），如係調現何以被告竟貿然交
    付證人黃俊元抵償債務及交付施景然抵付貨款，被告於本院
    前審時曾供稱：與周兆龍間有金錢往來，之前伊欠他，後來
    他欠伊等語（見本院更一卷第七十頁），周兆龍既欠被告錢
    ，被告何以要向其借票，如係抵債，何以交付空白支票，又
    何以未要求周兆龍背書，就另外寫錯的一張支票究係何人所
    書被告先後所述亦不一（被告於本院一七四三號審時稱係周
    兆龍自己寫錯（見該案卷第三十七），餘見被告警訊、偵查
    及其他審理時所述），周兆龍當時手是否受傷亦非無疑？且
    被告就此重罪迄今未能提供周兆龍之真正姓名住址供傳訊調
    查，益徵被告知悉系爭支票係贓物。被告雖另辯稱其在支票
    上均有背書，並持交給熟識之人云云，惟行使他人之支票需
    背書，若不背書更易啟人懷疑，自不能以被告有背書並交付
    相識之對象即資為有利被告之認定，併此敘明。此外復有
    如附表編號二所示之支票及其退票理由單影本及附表一所示
    之支票退票理由單各一紙附卷可按（見偵查卷）。被告偽
    造上開支票後即分別持向不知情之黃俊元抵償債務及交予不
    知情之施景然抵付貨款，足見其係意圖供行使之用而偽造上
    開支票甚明。綜上所述，本件事證已臻明確，被告所辯顯係
    脫卸之詞，不足採信，其犯行應堪認定。被告聲請傳訊黃俊
    元證明黃俊元曾向銀行查詢票信，本院認本件事證已明，且
    黃俊元是否查詢票信與被告是否犯本件罪行並無重要關係，
    爰不予傳訊。
二、核被告所為，係犯刑法第三百四十九條第一項之收受贓物罪
    及同法第二百零一條第一項之偽造有價證券罪（被告並未以
    偽造之支票供作擔保或新債清償而借款，自不另構成詐欺罪
    ）。被告偽造後將上開支票持以行使，行使之低度行為為偽
    造之高度行為所吸收，不另論科，被告先後二次收受贓物及
    偽造有價證券犯行，均所為時間緊接犯構成要件相同之罪，
    顯均係基於概括犯意反覆為之，咸為連續犯，各依刑法第五
    十六條規定各論以收受贓物及偽造有價證券一罪並均加重其
    刑，所犯之上開二罪間具有方法、目的之牽連關係，依牽連
    犯之規定從一重之偽造有價證券罪處斷。公訴人雖未就被告
    收受及偽造附表編號一之支票起訴，因此部分與起訴判罪部
    分分別有連續犯及牽連犯之裁判上一罪之關係，為起訴效力
    所及，本院自應併予審理。原審予以論罪科刑，固非無見，
    惟被告於偽造如附表編號一所示之支票後係持向不知情之黃
    俊元抵償債務，業經證人黃俊元於本院前審到庭結證明確（
    見本院更審卷第五七頁），並為被告所是認，雖證人黃俊元
    於警訊時係供稱係轉現金，本院認應以證人於本院前審就其
    先後不一之陳述訊問時結證所述較為可採，原判決認係持向
    黃俊元週轉調現，與事實不符，尚有未洽，又被告於收受上
    開支票時已知該支票係贓物如前述，原判決認被告並無贓物
    認識判決被告不成立收受贓物罪，亦有未洽，被告上訴否認
    犯罪，雖無理由，然原審判決既有如上可議之處，應由本院
    將其撤銷改判。爰審酌被告收受贓物後擅自偽造他人之支票
    ，影響交易之安全，造成票載發票人乙○○之權益受損，惟
    偽造之金額尚非鉅額，且事後已清償如附表編號一所示之支
    票（詳如後述）暨其犯後態度等一切情狀，量處如主文第二
    項所示之刑。如附表編號二所示之偽造支票一張，係偽造之
    有價證券，應依修正後之刑法第二百零五條之規定宣告沒收
    （按從刑係附屬於主刑，不生比較輕重問題，況九十年六月
    二十日修正公布之刑法第二百百零五條與修正前之條文就偽
    造之有價證券均規定不問屬於犯人與否均沒收）。至如附表
    編號一所示之偽造支票一張，雖係偽造之有價證券，但經執
    票人黃俊元提示而不獲支付後，被告曾以現金換回該支票，
    該支票業已遺失，已據證人黃俊元結證及被告供述在卷，復
    有合作金庫銀行南屯分行九十二年六月三日合金南屯存字第
    ○九二○○○二五一五號函一份在卷足憑（見本院更審卷第
    五二頁），顯已滅失而不存在，爰不予宣告沒收。
三、據上論斷，應依刑事訴訟法第三百六十九條第一項前段、第
    三百六十四條、第二百九十九條第一項前段、刑法第五十六
    條、第二百零一條第一項、第三百四十九條第一項、第五十
    五條、第二百零五條、罰金罰鍰提高標準條例第一條前段，
    判決如主文。
本案經檢察官甲○○到庭執行職務。
中    華    民    國    95    年    5     月    18    日
              刑事第九庭  審判長法  官  陳  筱  珮
                                法  官  余  仕  明
                                法  官  康  應  龍
上列正本證明與原本無異。
如不服本判決應於收受送達後十日內向本院提出上訴書狀，其未
敘述上訴之理由者並得於提起上訴後十日內向本院補提理由書（
均須按他造當事人之人數附繕本）。
                                書記官  姚  錫  鈞
中    華    民    國    95    年    5     月    22    日
附表：
┌──┬──────┬──────┬────┬────┬─────┬────┬────────┐
│編號│  付款銀行  │帳        號│票    號│ 發票人 │面      額│ 發票日 │備            註│
├──┼──────┼──────┼────┼────┼─────┼────┼────────┤
│ 一 │華南商業銀行│00-000000-0 │0000000 │ 乙○○ │183,600元 │87.08.16│偽填面額、發票日│
│    │水湳分行    │            │        │        │          │        │                │
├──┼──────┼──────┼────┼────┼─────┼────┼────────┤
│ 二 │華南商業銀行│00-000000-0 │0000000 │ 乙○○ │183,600元 │87.09.16│偽填面額、發票日│
│    │水湳分行    │            │        │        │          │        │                │
└──┴──────┴──────┴────┴────┴─────┴────┴────────┘
                                                    Ｒ


司法院資訊處製作；財團法人民間司法改革基金會備份。
